臺北高等行政法院判決　　　　　　　　　　　　　　　九十年度訴字第五一一九號
　　　　　　　　　　　　　　　.
　　原　　　告　甲○○
　　被　　　告　基隆市稅捐稽徵處
　　代　表　人　乙○○處長）.
　　訴訟代理人　丙○○
右當事人間因地價稅事件，原告不服基隆市政府中華民國九十年五月三十一日（九○
）基府秘法字第○四九九九八號訴願決定，提起行政訴訟。本院判決如左：
　　主  文
原告之訴駁回。
訴訟費用由原告負擔。
　　事  實
一、事實概要：
    原告所有基隆市○○區○○段一小段八二、八三地號二筆土地（下稱系爭土地）
    （建物門牌：基隆市○○路四八號一至五樓）原有一○．八○及二五．二○平方
    公尺按自用住宅稅率課徵地價稅，嗣因被告清查民國（下同）八十九年度地價稅
    發現其建物與土地分別為兄弟所有，已不符合土地稅法施行細則第四條規定，自
    八十四年起全部改按一般稅率課徵，應補徵自八十四年起至八十八年止五年之地
    價稅，分別為新台幣（下同）四一、四六六元，四一、四六六元，四一、七九六
    元，四二、一二五元，四二、一二五元及八十九年地價稅七一、八五二元，共計
    二八○、八三○元。原告不服，申經復查結果，未獲變更，提起訴願，經遭駁回
    ，遂向本院提起行政訴訟。
二、兩造聲明：
　(一)原告聲明求為判決：
    1.訴願決定及原處分均撤銷。
    2.訴訟費用由被告負擔。
　(二)被告聲明求為判決：
    原告之訴駁回，訴訟費用由原告負擔。
三、兩造之爭點：
    原告所有系爭土地其上房屋係屬其兄所有，並非原告所有，能否按自用住宅稅率
    課徵地價稅。
　(一)原告主張之理由：
    1.查目前之申請自用住宅地價稅，係由納稅義務人所申報並需由稅捐機關核准，
      並以一處為限，故地價稅之核課及繳納通知，既係稽徵機關就該課稅具體事件
      所為之決定，而對外直接發生法律效果之單方行政行為，依行政程序法第九十
      二條第一項規定係一行政處分。
    2.次查，為維法律安定及保障人民之信賴，違法行政處分之撤銷，如對公益有重
      大危害或受益人無詐欺、脅迫等信賴不值得保護情形，行政機關不得撤銷之，
      此為行政程序法第一百一十七條所規定。今被告所為之補繳處分，其法律性質
      ，乃撤銷原處分另為一新處分，然系爭地價稅如稅捐機關所述，係於四十七年
      即設籍至今，並無異動，稅捐機關自始即按自用住宅稅率發單核課，八十九年
      稅單仍按自用住宅核算於八十九年十月寄發地價稅繳款書通知原告，原告並無
      詐欺、脅迫等信賴不值得保護情事；其次，核課處分雖為負擔之行政處分，惟
      對其為不利於納稅義務人之變更者，學說上均亦應遵守排除授益處分所應遵守
      之原則，爰此，被告不得撤銷原行政處分。
    3.另查，稅捐稽徵法第二十一條第二項雖明定「在前項核課期間內，經另發現應
      徵之稅捐者，仍應依法補徵．．．」，惟稽徵機關就特定事實作成核課處分，
      於該處分確定後，發現核課錯誤，就該事實應課徵較多稅額時，如一律得對該
      差額為補稅處分，則有礙於法律安定，因此除發現新事實外，不得再為補稅處
      分。所謂「經另發現應徵之稅捐者」，只須其事實不在行政救濟裁量範圍內即
      屬之，而系爭房屋自四十七年起即設籍至今，故被告所指法令修改一事即縱屬
      實，亦非屬「另發現應徵稅捐之新事實」，是故，被告並無稅捐稽徵法第二十
      一條第二項得依法補徵之適用。
    4.又查被告對系爭土地依自用住宅稅率核課稅額，致原告於八十四至八十九年期
      間其他名下土地未能以自用住宅稅率納稅，職是，基於信賴利益保護原則，原
      處分不得撤銷。
    5.末者，縱原行政處分得撤銷，然八十四年之地價稅已逾稅捐稽徵法第二十一條
      第一項第二款及第二十二條第四款五年之核課期間，依稅捐稽徵法第二十一條
      第二項後段規定，不得再行補徵，然前開補繳處分，竟以八十四年為起始年，
      顯見錯誤。
    6.綜上，原行政處分既不得撤銷，原告即無補繳義務，請判決如原告訴之聲明云
      云。
　(二)被告主張之理由：
　　1.按「依法應由納稅義務人實貼之印花稅，及應由稅捐稽徵機關依稅籍底冊或查
      得資料核定課徵之稅捐，其核課期間為五年。．．．在前項核課期間內，經另
      發現應徵之稅捐者，仍應依法補徵或並予處罰。」「前條第一項核課期間之起
      算，依左列規定：．．．四、由稅捐稽徵機關按稅籍底冊或查得資料核定徵收
      之稅捐，自該稅捐所屬徵期屆滿之翌日起算。」「本法所稱自用住宅用地，指
      土地所有權人或其配偶、直系親屬於該地辦竣戶籍登記，且無出租或供營業用
      之住宅用地。」「本法第九條之自用住宅用地，以其土地上之建築改良物屬土
      地所有權人或其配偶、直系親屬所有者為限」分別為稅捐稽徵法第二十一條、
      第二十二條第四款、土地稅法第九條及土地稅法施行細則第四條所明定。
    2.原告訴稱略以原告及父母於該地自四十七年起即設籍迄今，並無異動，稅捐機
      關自始即按自用住宅稅率發單核課，原告並無詐欺、脅迫等情事，其信賴應值
      得保護云等。查原告所有系爭土地持分全部，其地上建物一至五樓為其兄劉宏
      興所有，除一、二樓營業外，三至五樓原適用財政部六十六年八月十九日台財
      稅第三五五三八號函規定「自用住宅用地如合於土地稅法第九條規定：『土地
      所有權人或其配偶、直系親屬於該地辦竣戶籍登記，且無出租或供營業用』之
      要件，其地上房屋雖非土地所有權人所有，仍可適用同法第十七條規定之地價
      稅優惠稅率。」核准按自用住宅稅率課徵地價稅在案。嗣因被告地價稅八十九
      年度清查發現土地稅法施行細則第四條已於七十九年修訂，並明定適用自用住
      宅用地之土地，其地上房屋以土地所有權人或其配偶、直系親屬所有為限，本
      案系爭土地其地上建物為原告之兄所有，且原適用自用住宅用地稅率課徵地價
      稅之核准依據─財政部六十六年八月十九日台財稅第三五五三八號函釋，已經
      財政部七十三年八月六日台財稅第五七一九四號函停止適用，故系爭土地已不
      符前揭規定，應自八十四年起全部改按一般土地稅率課徵地價稅，並補徵自八
      十四年起五年地價稅分別為八十四年四一、四六六元，八十五年四一、四六六
      元，八十六年四一、七九六元，八十七年四二、一二五元，八十八年四二、一
      二五元及課徵八十九年地價稅七一、八五二元，共計二八○、八三○元，尚無
      不合。
    3.原告又稱稅捐稽徵法第二十一條第二項雖明定「在前項核課期間內，經另發現
      應徵之稅捐者，仍應依法補徵．．．」，惟稽徵機關就特定事實作成核課處分
      ，於該處分確定後，除發現新事實外，不得再為補稅處分云云。「查稅捐稽徵
      法第二十一條第二項規定：『在前項核課期間內，經另發現應徵之稅捐者，仍
      應依法補徵或並予處罰』，所謂『另發現應徵之稅捐』，只須其事實不在行政
      救濟裁量範圍內，均屬『另發現應徵之稅捐』。此觀諸行政法院（八十九年七
      月一日改制為最高行政法院）五十八年判字第三十一號判例『納稅義務人．．
      ．經該管稅捐稽徵機關調查核定之案件，如經過法定期間而納稅義務人未申請
      復查或行政爭訟，其查定處分固具形式上之確定力，惟稽徵機關如發現原處分
      確有短徵，為維持課稅公平之原則，基於公益上之理由，要非不可自行變更原
      查定處分，而補徵其應繳之稅額。』自明。」為財政部七十四年十二月四日台
      財稅第二五八○五號函釋在案，原告所有系爭土地八十四年至八十八年之地價
      稅，經過法定期間原告未申請復查或行政爭訟，其處分固具形式上之確定力，
      惟被告發現原處分確有短徵，補徵其應納稅額差額，尚無違誤。至稱補徵八十
      四年之地價稅已逾稅捐稽徵法第二十一條第一項第二款及第二十二條第四款五
      年之核課期間乙節，查八十四年度之地價稅課稅期間自八十四年一月一日至同
      年十二月三十一日止，本案補徵八十四年至八十八年地價稅差額之稅額繳款書
      係於八十九年十二月五日核課期間內送達，前開補稅處分，並無不合。
    4.綜上論述，原處分係依法核處，並無不合，原告所訴各節，顯有誤解，自不足
      採，請判決如被告答辯之聲明等語。
　　理  由
一、本件原告所有系爭土地持分全部，其地上建物一至五樓為其兄劉宏興所有，除一
    、二樓營業外，三至五樓被告原按財政部六十六年八月十九日台財稅第三五五三
    八號函釋意旨：「自用住宅用地如合於土地稅法第九條規定：『土地所有權人或
    其配偶、直系親屬於該地辦竣戶籍登記，且無出租或供營業用』之要件，其地上
    房屋雖非土地所有權人所有，仍可適用同法第十七條規定之地價稅優惠稅率。」
    而核准按自用住宅稅率課徵地價稅在案。嗣因土地稅法施行細則第四條已於七十
    九年修訂，適用自用住宅用地之土地，其地上房屋以土地所有權人或其配偶、直
    系親屬所有為限，本件經被告清查八十九年度地價稅，發現系爭土地之地上建物
    為原告之兄所有，且原適用自用住宅用地稅率課徵地價稅之核准依據─財政部六
    十六年八月十九日台財稅第三五五三八號函釋，已經財政部七十三年八月六日台
    財稅第五七一九四號函停止適用，故系爭土地已不符前揭規定，應自八十四年起
    全部改按一般土地稅率課徵地價稅，並補徵自八十四年起五年地價稅分別為八十
    四年四一、四六六元，八十五年四一、四六六元，八十六年四一、七九六元，八
    十七年四二、一二五元，八十八年四二、一二五元及課徵八十九年地價稅七一、
    八五二元，共計二八○、八三○元。原告不服，訴稱：系爭地價稅如被告所述，
    係自四十七年起即設籍至今，並無異動，被告自始即按自用住宅稅率發單核課，
    八十九年稅單仍按自用住宅核算，原告並無詐欺、脅迫等信賴不值得保護情事；
    且核課處分雖為負擔之行政處分，惟對其為不利於納稅義務人之變更者，學說上
    均亦應遵守排除授益處分之原則，被告不得撤銷原行政處分，且依自用住宅用地
    地價稅書面審查作業要點第九點規定，經按自用住宅用地稅率課徵地價稅之案件
    應擬訂計畫，定期清查，發現有出租或營業者，應改按一般稅率課徵，並通知納
    稅義務人。本件被告未及早通知原告就系爭土地，法令已修改為不能按自用住宅
    稅率課徵地價稅，竟一次補徵原告五年之地價稅，致原告無法及早知悉，即時另
    就他處房屋聲請自用住宅，平白損失八十四年至八十八年間之自用住宅優惠稅率
    云云。
二、按土地稅法第九條規定：「本法所稱自用住宅用地，指土地所有權人或其配偶、
    直系親屬於該地辦竣戶籍登記，且無出租或供營業用之住宅用地。」另土地稅法
    施行細則第四條規定：「本法第九條之自用住宅用地，以其土地上之建築改良物
    屬土地所有權人或其配偶、直系親屬所有者為限。」本件原告所有系爭土地持分
    全部，其地上建物一至五樓均為其兄劉宏興所有，並非原告或其配偶或其直系親
    屬所有等情，有建築改良物所有權狀影本五紙附在原處分卷可證，並為原告所不
    爭，則自七十九年年土地稅法施行細則第四條修訂之後，依上開法條之規定，原
    告即不能享受自用住宅優惠稅率，被告於八十九年間清查已申辦自用住宅優惠稅
    率之之自用住宅房屋發現原告所有辦理自用住宅用地之系爭土地，其上房屋均非
    原告所有，核與現行法律規定不合，除就該八十九年度之地價稅改以一般稅率課
    徵外，並依稅捐稽徵法第二十一條之規定，就法定五年追訴時效範圍內，自八十
    四年起對原告補徵一般稅率與自用住宅稅率之差額，於法尚無不合。原告雖主張
    稅捐稽徵法第二十一條第二項固明定「在前項核課期間內，經另發現應徵之稅捐
    者，仍應依法補徵．．．」，惟稽徵機關就特定事實作成核課處分，於該處分確
    定後，除發現新事實外，不得再為補稅處分云云。查稅捐稽徵法第二十一條第二
    項規定：「在前項核課期間內，經另發現應徵之稅捐者，仍應依法補徵或並予處
    罰」，因之納稅義務人經該管稅捐稽徵機關調查核定之案件，如經過法定期間而
    納稅義務人未申請復查或行政爭訟，其查定處分固具形式上之確定力，惟稽徵機
    關如發現原處分確有短徵，為維持課稅公平之原則，基於公益上之理由，要非不
    可自行變更原查定處分，而補徵其應繳之稅額。（行政法院五十八年判字第三十
    一號判例參照）本件原告所有系爭土地八十四年至八十八年之地價稅，經過法定
    期間原告未申請復查或行政爭訟，其處分固具形式上之確定力，惟被告發現原處
    分確有短徵，補徵其應納稅額差額，尚無違誤。至稱補徵八十四年之地價稅已逾
    稅捐稽徵法第二十一條第一項第二款及第二十二條第四款五年之核課期間乙節，
    查八十四年度之地價稅課稅期間自八十四年一月一日至同年十二月三十一日止，
    本案補徵八十四年至八十八年地價稅差額之稅額繳款書係於八十九年十二月五日
    核課期間內送達，前開補稅處分，並無不合。至於原告另主張被告未及時查明系
    爭土地已不合自用住宅用地稅率，延至八十九年間始查悉，並一次追補前五年之
    稅率差額，至其未能即時變更以他處住宅，申請自用住宅，損失享受自用住宅稅
    率之機會云云。按被告延後調查自用住宅之土地使用情形，其後再以一次補徵納
    稅義務人五年稅款，而納稅義務人申請自用住宅之效力，係自申請後始發生，不
    能追溯前五年享受優惠稅率，確有使納稅義務人未能即時變更自用住宅，損失五
    年自用住宅稅率之機會，被告應予檢討改進，惟本件原告所有系爭土地自七十九
    年土地稅法施行細則第四條修訂之後，本應自八十年起改按一般稅率課徵，惟被
    告現自八十四年起改按一般稅率課徵，原告亦因而有多之享有四年之自用住宅稅
    率之優惠，對原告而言，尚難謂有所損失。從而，本件原處分並無違誤，訴願決
    定予以維持，亦稱妥適。原告徒執前詞，訴請撤銷，為無理由，應予駁回。
據上論結，本件原告之訴為無理由，爰依行政訴訟法第九十八條第三項前段，判決如
主文。
中　　華　　民　　國　　九十一　　　年　　　七　　　　月　　　　八      日
                            臺 北 高 等 行 政 法 院   第 七 庭
                                           審 判 長 法  官　鄭小康
                                                    法  官　黃秋鴻
                                                    法  官　林金本
右為正本係照原本作成。
如不服本判決，應於送達後二十日內，向本院提出上訴狀並表明上訴理由，如於本判
決宣示後送達前提起上訴者，應於判決送達後二十日內補提上訴理由書（須按他造人
數附繕本）。
中　　華　　民　　國　　九十一　　　年　　　七　　　　月　　　　十      日
            　　　　　　　　　　　　　　    　      書記官  簡信滇
